ACORDAO-COMPLETO-2519749

ACÓRDÃO 2813/2021 ATA 46/2021 - PLENÁRIO

VISTOS, relatados e discutidos estes autos de Auditoria realizada no âmbito do Fiscobras 2018, tendo como escopo analisar a regularidade da aplicação dos recursos federais para contratação integrada (RDCi) da elaboração dos projetos básico e executivo, além da execução, de obras relativas à adequação de capacidade e segurança da Rodovia BR-230/PB (segmento km 152,30 - km 183,90) no Município de Campina Grande/PB, sob a responsabilidade da Departamento Nacional de Infraestrutura de Transportes - Superintendência Regional no Estado da Paraíba (Dnit/PB) ,
ACORDAM os Ministros do Tribunal de Contas da União, reunidos em sessão do Plenário, ante as razões expostas pelo Relator, em:
9.1. revogar a medida cautelar determinada pelo subitem 9.1 do Acórdão 2773/2018-TCU-Plenário em relação aos segmentos 1, 4 e 5 das obras objeto da presente auditoria, uma vez que foi atendida para esses segmentos a determinação do subitem 9.1.1 e parcialmente atendida a determinação constante do subitem 9.1.2 do referido Acórdão, mantendo-a, entretanto, em relação aos segmentos 2 e 3 até que haja o cumprimento, para esses segmentos, da condição estabelecida no subitem 9.1.1 do Acórdão 2773/2018-TCU-Plenário;
9.2. considerar atendidas as determinações constantes dos subitens 9.2.2 e 9.3 do Acórdão 2773/2018-TCU-Plenário; 
9.3. diligenciar ao Departamento Nacional de Infraestrutura de Transportes (Dnit) para que informe ao Tribunal, no prazo de 30 dias, as medidas adotadas para elaboração dos critérios de medição e pagamento, fundamentados no projeto básico e no respectivo orçamento, que traduzam o mais fielmente possível a efetiva execução física dos serviços e suas etapas, acompanhadas das respectivas documentações comprobatórias, de modo a atender plenamente o disposto no subitem 9.1.2 do Acórdão 2773/2018-TCU-Plenário; e
9.4. dar ciência desta deliberação ao Departamento Nacional de Infraestrutura de Transportes (Dnit) e ao Consórcio LCM/CCL/Prodec.

Relatório de auditoria, no âmbito do Fiscobras 2018, com vistas a avaliar as obras de adequação da capacidade e segurança da Rodovia BR-230/PB - Entroncamento BR104/408/PB-095 (Campina Grande) - Entroncamento BR-110/361 (Patos).

Departamento Nacional de Infraestrutura de Transportes - Superintendência Regional no Estado da Paraíba (Dnit/PB).

3. Responsáveis: Dácio Vales Lacerda (CPF XXX.020.534-XX), Francisco Pereira de Lacerda Filho (CPF XXX.470.541-XX), José Antônio de Araújo Neto (CPF XXX.635.694-XX), Leonardo Marinho do Monte Silva (CPF XXX.919.054-XX) e Normando Lima de Oliveira Filho (CPF XXX.592.334-XX).

13.1. Ministros presentes: Ana Arraes (Presidente), Walton Alencar Rodrigues, Augusto Nardes, Raimundo Carreiro, Bruno Dantas, Vital do Rêgo e Jorge Oliveira.
13.2. Ministros-Substitutos convocados: Augusto Sherman Cavalcanti (Relator) e Marcos Bemquerer Costa.
13.3. Ministro-Substituto presente: André Luís de Carvalho.

AUGUSTO SHERMAN

A SeinfraRodoviaAviação elaborou a instrução à peça 177, transcrita a seguir, a qual recebeu a aprovação dos dirigentes daquela unidade técnica.
"INTRODUÇÃO
1.	Trata-se de relatório de auditoria realizada pela então Secretaria de Controle Externo no Estado da Paraíba (Secex-PB) , sob a supervisão da Secretaria de Fiscalização da Infraestrutura Rodoviária e de Aviação Civil (SeinfraRodoviaAviação) , no âmbito do Fiscobras 2018, tendo como escopo analisar a regularidade da aplicação dos recursos federais para contratação integrada (RDCi) da elaboração dos projetos básico e executivo, além da execução de obras relativas à adequação da capacidade e segurança da rodovia BR-230/PB (segmento km 152,30 - km 183,90) , no município de Campina Grande/PB.
HISTÓRICO 
2.	A auditoria foi realizada entre os meses de maio e setembro de 2018, em períodos intercalados, conforme Portaria de Fiscalização Secex-PB 976/2018 (peça 41) . O Relatório de Fiscalização 130/2018 (peça 45) concluiu propondo: (i) suspensão cautelar da execução financeira do contrato SR-DNIT/PB 938/2017 e da execução física das respectivas obras; (ii) oitiva do DNIT e do consórcio LCM/CCL/Prodec; e (iii) audiência dos responsáveis Normando Lima de Oliveira Filho, José Antônio de Araújo Neto, Leonardo Marinho do Monte Silva, Dácio Vales Lacerda e Francisco Pereira de Lacerda Filho.
3.	Os achados da equipe de auditoria que ensejaram a proposta de adoção de medida cautelar dizem respeito à licitação da obra sem licença prévia ambiental e a utilização de critérios de medição inadequados para o objeto contratado.
4.	O Min. Augusto Sherman Cavalcanti, em despacho datado de 4/10/2018 (peça 49) , divergiu em parte da proposta da unidade técnica e determinou, previamente à adoção de medida cautelar, a realização de oitiva prévia dos gestores do DNIT.
5.	Após a análise das oitivas do dirigente regional do DNIT no Estado da Paraíba e do consórcio LCM/CCL/Prodec, foi reiterada a proposta de adoção da medida cautelar e das audiências acima mencionadas, bem como a classificação dos achados como IG-C, em virtude de a análise empreendida na manifestação preliminar indicar como mitigada a incidência dos requisitos necessários à tipificação dos achados como IG-P, nos termos do art. 117, inciso IV da LDO 2018 (peças 68 a 70) .
6.	O processo foi apreciado pelo Tribunal em Sessão de 28/11/2018, ocasião em que foi exarado o Acórdão 2773/2018-TCU-Plenário (peça 72) , com os correspondentes Relatório e Voto às peças 73 e 74, contendo as seguintes determinações, verbis:
9.1. determinar cautelarmente, com fundamento no art. 276 do Regimento Interno/TCU, à Superintendência Regional do Departamento Nacional de Infraestrutura de Transportes no Estado da Paraíba (DNIT/PB) , que suspenda a execução física e financeira do Contrato DNIT SR/PB-00938/2017 no que tange à execução das obras, até que o DNIT e/ou o consórcio contratado adotem as seguintes medidas saneadoras e o Tribunal delibere sobre o mérito da matéria: 
9.1.1. obtenha a licença de instalação junto ao órgão ambiental competente; 
9.1.2. seja apresentado pelo DNIT os novos critérios de medição e pagamento, fundamentado no projeto básico e no respectivo orçamento, que traduzam o mais fielmente possível a efetiva execução física dos serviços; 
9.2. determinar, com fundamento no art. 250 do Regimento Interno/TCU, à Superintendência Regional do Departamento Nacional de Infraestrutura de Transportes no Estado da Paraíba (DNIT/PB) que: 
9.2.1. no prazo de 60 (sessenta) dias, esclareça a responsabilidade pela elaboração do EIA/Rima, e outros estudos eventualmente necessários à obtenção das licenças ambientais necessárias ao empreendimento, encaminhando ao Tribunal, ao final desse prazo, a documentação comprobatória acerca da definição dessa responsabilidade; 
9.2.2. analise de forma acurada, circunstanciada e documentada, o projeto básico do empreendimento, abstendo-se de aprovar projeto básico parcial, pronunciando-se conclusivamente sobre as soluções adotadas e sua consonância com as especificações do edital, sob aspectos técnico e econômico, apresentando ao Tribunal o resultado dessa análise previamente ao início das obras; 
9.3. determinar, com fundamento no art. 250 do Regimento Interno/TCU, ao Consórcio LCM/CCL/PRODEC que apresente ao DNIT/PB, se ainda não o fez, o projeto básico do empreendimento, acompanhado do orçamento detalhado, com as composições de custo unitário dos serviços que não constem no Sicro, de forma a tornar viável a análise dos critérios de medição e pagamento, bem como a retroalimentação do seu sistema de custos, em atenção ao disposto no § 1º do art. 1º da Lei 12.462/2011 (Acórdão 1167/2014-TCU-Plenário) ; 
9.4. comunicar à Comissão Mista de Planos, Orçamentos Públicos e Fiscalização do Congresso Nacional, em cumprimento ao art. 122, caput, da Lei 13.473/2017 (LDO 2018) , que apesar de ter sido identificados indícios de irregularidades graves, com recomendação de paralização - IGP (art. 117, § 1º, inciso IV, da LDO 2018) no Contrato DNIT SR/PB-00938/2017, relativo às obras de adequação de capacidade e segurança, com duplicação, implantação de contorno, restauração da pista existente e obras de arte especiais da Rodovia BR-230/PB, segmento km 152,30 - km 183,90, no Município de Campina Grande/PB, por entender que a medida cautelar adotada por meio do subitem 9.1 deste Acórdão é suficiente para a correção dessas irregularidades, o Tribunal resolve reclassificá-las como IGC (art. 117, § 1º, inciso VI, da LDO 2018) ;  
9.5. determinar à Secex/PB que analise o documento à peça 71 destes autos conjuntamente com os elementos que venham a ser apresentados pelo DNIT/PB a título de demonstração do cumprimento das medidas saneadoras determinadas pelo subitem 9.1 deste Acórdão; 
9.6. dar ciência deste acórdão à Superintendência Regional do Departamento Nacional de Infraestrutura de Transportes no Estado da Paraíba (DNIT/PB) e ao Consórcio LCM/CCL/PRODEC; 
9.7. após as devidas comunicações processuais, retornem os autos a meu Gabinete para a análise em relação aos demais achados de auditoria.
7.	Em atendimento à determinação contida no subitem 9.5 do acórdão, foi realizada análise do documento à peça 71, protocolada pelo consórcio LCM/CCL/Prodec em 27/11/2018, conjuntamente com os documentos protocolados pelo DNIT em 11/2/2019, em atendimento à notificação encaminhada pela Superintendência Regional no Estado da Paraíba.
8.	Por força da nova estrutura das unidades técnicas do Tribunal, definida em atendimento à Resolução-TCU 305/2018, e considerando o disposto no art. 7º da Portaria-Segecex 6/2019, a responsabilidade técnica sobre o processo foi transferida da Secex-PB para a SeinfraRodoviaAviação, a quem coube a instrução do processo e, em especial, o atendimento à determinação contida no subitem 9.5 do Acórdão 2773/2018-TCU-Plenário.
9.	A análise dos elementos apresentados pelo DNIT, em conjunto com aqueles anteriormente apresentados pelo consórcio, para verificar o atendimento das medidas saneadoras determinadas pelo 9.1, que motivaram a suspensão cautelar da execução física e financeira do contrato, bem assim como o atendimento por parte do DNIT e do consórcio das determinações contidas nos subitens 9.2 e 9.3, respectivamente, foi objeto do exame técnico que constitui o item 14 da instrução de peça 82.
10.	A instrução registrou que o documento encaminhado pelo consórcio teve como objetivo precípuo questionar a necessidade de adoção de medida cautelar proposta pela unidade técnica, como expressamente afirmado em seu parágrafo inicial (peça 71, parágrafo inicial, p. 1; parágrafo 30, p. 7-8; parágrafos 32-47, p. 9-12) , questionando, para tanto, achados do Relatório de Auditoria e itens da proposta de encaminhamento formulada pela Secex-PB. O documento encaminhado pelo DNIT, por sua vez, concentrou-se na apresentação de esclarecimentos aos apontamentos do Relatório Preliminar de Fiscalização, complementares aos apresentados quando da resposta à oitiva promovida pela Secex-PB, apresentando apenas breves considerações a respeito das determinações contidas no Acórdão 2773/2018-TCU-Plenário. 
11.	A instrução observou, outrossim, que a maior parte dessas considerações já era de conhecimento do Relator e, portanto, do Tribunal, como pode ser verificado em seu Relatório e Voto (peças 74 e 73) , tendo sido superadas pela própria edição do acórdão, contra o qual não foi apresentada nenhuma espécie de recurso.
12.	A análise efetuada permitiu concluir que os elementos encaminhados pelo DNIT, conjuntamente com os anteriormente apresentados pelo consórcio executor, não demonstraram o atendimento de qualquer das determinações efetuadas pelo TCU.
13.	Considerando que as informações mais recentes tinham sido encaminhadas ao Tribunal aproximadamente um ano antes da instrução, identificou-se a necessidade de encaminhar diligência à Superintendência Regional do DNIT no Estado da Paraíba, com vistas a obter informações adicionais a respeito do licenciamento ambiental, projeto básico e orçamento das obras de adequação da capacidade e segurança da rodovia BR-230/PB (segmento km 152,30 - km 183,90) , no município de Campina Grande/PB, acompanhadas da devida documentação comprobatória. 	Assim, foi promovida a diligência por meio do ofício de peça 85, recebendo-se, em resposta, a documentação de peça 87.
14.	A resposta à diligência foi analisada na instrução de peça 89, a qual concluiu não terem sido atendidas as determinações contidas nos subitens 9.1.1, 9.1.2, 9.2.2 e 9.3 do Acórdão 2773/2018. Por outro lado, a resposta evidenciou o atendimento à determinação contida no subitem 9.2.1, qual seja, a definição da responsabilidade pela elaboração do EIA/RIMA, ainda que a documentação comprobatória não tenha sido encaminhada ao TCU no prazo definido pelo acórdão. Concluiu também que, considerando o não atendimento das condicionantes estabelecidas pelos subitens 9.1.1 e 9.1.2, não existiam elementos capazes de afastar a medida cautelar constante do subitem 9.1 do referido acórdão.
15.	Na sequência, concluída a tramitação no âmbito desta unidade técnica, o processo foi julgado na sessão do Plenário de 22/7/2020, sendo proferido o Acórdão 1916/2020, contendo as seguintes deliberações (peça 91) , com os correspondentes Relatório e Voto às peças 93 e 92:
9.1. considerar não atendidas as determinações constantes dos subitens 9.1.1, 9.1.2 e 9.3 do Acórdão 2773/2018-TCU-Plenário;
9.2. considerar parcialmente atendida a determinação constante do subitem 9.2.2 do Acórdão 2773/2018-TCU-Plenário, mantendo-se a determinação em relação à complementação do projeto básico que venha a ser apresentada, até que haja a aprovação definitiva desse projeto;
9.3. considerar atendida a determinação constante do subitem 9.2.1 do Acórdão 2773/2018-TCU-Plenário;
9.4. manter, em consequência, a medida cautelar constante do subitem 9.1 do Acórdão 2773/2018-TCU-Plenário, determinando a suspensão da execução física e financeira do Contrato DNIT SR/PB-00938/2017 no que tange à execução das obras, até que o DNIT e/ou o consórcio contratado adotem as medidas saneadoras contidas nos subitens 9.1.1 e 9.1.2 do mencionado Acórdão e o Tribunal delibere sobre o mérito da matéria; 
9.5. realizar a audiência de Normando Lima de Oliveira Filho, Superintendente Regional do DNIT/PB à época, com fundamento no art. 250, inciso IV, do Regimento Interno do TCU, por aprovar e autorizar a publicação do edital e a realização da licitação, em 24/11/2016, pelo regime de contratação integrada do RDC (Edital 0456/2016-13) , apresentando as seguintes irregularidades:
9.5.1. adoção de critérios de medição e de pagamento inadequados;
9.5.2. ausência de justificativas técnicas e econômicas para adoção da contratação integrada no âmbito do Regime Diferenciado de Contratação;
9.5.3. ausência de critérios objetivos para avaliação e julgamento das propostas, tendo em vista a condição escolhida ter sido a possibilidade de execução com inovação tecnológica ou com diferentes metodologias, nos termos estabelecidos no art. 9º, § 3º, da Lei do RDC e no art. 74, § 2º, do Decreto 7.581/2011;
9.5.4. realização da licitação de obras pelo regime de contratação integrada do RDC sem Anotação de Responsabilidade Técnica (ART) referente ao anteprojeto;
9.5.5. emissão do Termo de Aceitação do Anteprojeto de Engenharia do empreendimento, em 8/11/2016, não obstante eivado das seguintes irregularidades:
9.5.5.1. ausência de análise técnica circunstanciada anterior, já que havia apenas o Parecer Técnico 006/2016 opinando, sem qualquer análise, pela aprovação do Relatório de Desenvolvimento do Anteprojeto em sua integralidade com a ressalva que o mesmo deveria ser encaminhado à Coordenação-Geral de Planejamento e Programação de Investimentos - CGPLAN/DPP/DNIT;
9.5.5.2. anteprojeto com as seguintes deficiências, contrariando o art. 74, § 3º e inciso I, do Decreto 7.581/2011 e o art. 9º, § 2º, inciso I, alínea 'a', da Lei 12.462/2011:
9.5.5.2.1. quantitativos superestimados dos serviços de pavimentação; 
9.5.5.2.2. adoção injustificada da brita comercial no orçamento referencial;
9.5.5.2.3. parametrização inadequada e sobrepreços no orçamento de referência das obras de arte especiais;
9.6. realizar a audiência, com fundamento no art. 250, inciso IV, do Regimento Interno do TCU, de José Antônio de Araújo Neto, servidor do DNIT/PB, quanto à emissão do Parecer Técnico 006/2016, em 8/11/2016, opinando pela aprovação do Relatório de Desenvolvimento do Anteprojeto em sua integralidade, sem qualquer análise técnica circunstanciada e não obstante apresentasse as seguintes irregularidades:
9.6.1. ausência de Anotação de Responsabilidade Técnica (ART) referente ao anteprojeto;
9.6.2. anteprojeto com as seguintes deficiências, contrariando o art. 74, § 3º e inciso I, do Decreto 7.581/2011 e o art. 9º, § 2º, inciso I, alínea 'a', da Lei 12.462/2011:
9.6.2.1. quantitativos superestimados dos serviços de pavimentação;
9.6.2.2. adoção injustificada da brita comercial no orçamento referencial;
9.6.2.3. parametrização inadequada e sobrepreços no orçamento de referência das obras de arte especiais;
9.7. realizar a audiência,  com fundamento no art. 250, inciso IV, do Regimento Interno do TCU, de Leonardo Marinho do Monte Silva, fiscal técnico do contrato, que subscreveu as planilhas da terceira medição e respectivo boletim de desempenho, no valor de R$ 520.992,52, paga mediante ordem bancária 2018OB841600, de 18/7/2018, no valor de R$ 488.471,90, não obstante a contratada não tenha executado a instalação do canteiro de obras, sem que tenham sido obtidas as licenças ambientais prévia e de instalação do empreendimento, sem que tenha sido aprovada a licença ambiental do canteiro de obras, e sem que o projeto básico tenha sido recebido e aprovado;
9.8. realizar a audiência, com fundamento no art. 250, inciso IV, do Regimento Interno do TCU, de Dácio Vales Lacerda, servidor do DNIT/PB, que certificou, em 15/6/2018, a efetiva execução dos serviços referentes à terceira medição, no valor de R$ 520.992,52, paga mediante ordem bancária 2018OB841600, de 18/7/2018, no valor de R$ 488.471,90, não obstante a contratada não tenha comprovado a execução da instalação do canteiro de obras, sem que tenham sido obtidas as licenças ambientais prévia e de instalação do empreendimento, sem que tenha sido aprovada a licença ambiental do canteiro de obras, e sem que o projeto básico tenha sido recebido e aprovado;
9.9. realizar a audiência, com fundamento no art. 250, inciso IV, do Regimento Interno do TCU, de Francisco Pereira de Lacerda Filho, Superintendente Regional do DNIT/PB, quanto à ordem de pagamento da terceira medição, no valor de R$ 520.992,52, mediante ordem bancária 2018OB841600, de 18/7/2018, no valor de R$ 488.471,90, não obstante a contratada não tenha comprovado a execução da instalação do canteiro de obras, sem que tenham sido obtidas as licenças ambientais prévia e de instalação do empreendimento, sem que tenha sido aprovada a licença ambiental do canteiro de obras, e sem que o projeto básico tenha sido recebido e aprovado.
16.	Efetuadas as comunicações, conforme ofícios às peças 94, 96, 97, 98, 99, 100 e 101, os responsáveis arrolados nas audiências determinadas nos itens 9.5, 9.6, 9.7, 9.8, e 9.9 do Acórdão 1916/2020-TCU-Plenário encaminharam os documentos de peças 106, 107, 108, 109, 113, 114, 115, e 116. Por seu turno, o DNIT encaminhou as documentações de peças 105 e 120 a 152.
EXAME TÉCNICO
17.	Preliminarmente à análise das razões de justificativa apresentadas pelos responsáveis, a presente instrução se concentrará na análise dos requisitos que ensejaram a adoção da medida cautelar em tela, de forma a imprimir a celeridade que o assunto requer, deixando a análise das audiências para momento subsequente.

I. Das manifestações do DNIT
18.	Em resposta ao OFÍCIO 41429/2020-TCU/Seproc (peça 94) , inicialmente o DNIT encaminhou o documento de peça 105, por meio do OFÍCIO Nº 105742/2020/ACE - DG/DG/DNIT SEDE, de 28/8/2020, assinado pelo seu Diretor Geral, apresentando ofício da Superintendência Regional da Paraíba - SR/PB, datado de 27/8/2020, acerca do subitem 9.1.1 do Acórdão 2773/2018-TCU-Plenário e do item 9.2 do Acórdão 1916/2020-TCU-Plenário. 
19.	Com relação à determinação do subitem 9.1.1 do Acórdão 2773/2018-TCU-Plenário, referente à obtenção da licença de instalação junto ao órgão ambiental competente, apresenta um histórico de normativos referentes ao licenciamento ambiental da rodovia em questão, destacando a Portaria Interministerial MMA/MT 288, de 16/7/2013, que institui o Programa de Rodovias Federais Ambientalmente Sustentáveis - Profas, e a Portaria MMA 289, também de 16/7/2013, que dispõe sobre procedimentos a serem aplicados pelo Ibama no licenciamento ambiental de rodovias e na regularização ambiental de rodovias federais. 
20.	Ressalta o disposto no art. 4º da Portaria MMA/MT 288/2013, referente ao Termo de Compromisso com vistas à regularização ambiental, a ser firmado com o Ibama pelos responsáveis pelas rodovias federais pavimentadas e em operação, que estivessem sem as respectivas licenças ambientais na data de publicação da portaria e que ainda não tivessem sido objeto de regularização ambiental. Para regularização ambiental da BR-230, em toda a sua extensão de 1.777,6 km, incluindo, portanto, o trecho da obra em tela, entre Campina Grande (km 152,3) e a comunidade denominada Farinha/PB (km 183,9) , foi firmado Termo de Compromisso constante às p. 6-11 da peça 105. 
21.	Assim, considerando o disposto no item 1.5 do Termo de Compromisso no sentido de que novas intervenções, com vistas à melhoria ou duplicação do trecho concedido, que impliquem necessidade de autorização por parte do Ibama, deverão ser solicitadas previamente pelo DNIT, sendo responsabilidade da autarquia a adoção de medidas mitigadoras, a serem estabelecidas pelo órgão licenciador ambiental.
22.	A regularização ambiental da obra está vinculada a documento do Ibama que estabelece as medidas mitigadoras a serem adotadas para os segmentos 1, 2, 4 e 5 (melhoria ou duplicação - conforme ofício e parecer técnico do Ibama às p. 12-16 da peça 105) , e de Termo de Referência, para o segmento 3 (implantação de variante) , o qual já foi solicitado pelo DNIT, conforme ofício à p. 17 da peça 105.
23.	Desta forma, entende a SR/PB que não há que se falar em dispensa de licenciamento ambiental, 'e sim, na aplicação de uma modalidade de atendimento a circunstâncias que objetivam, principalmente, licenciamento de operação e que possui enquadramento nas normas e instruções supracitadas, de acordo com o órgão licenciador'.
24.	Registra, ainda, que a regularização ambiental de rodovias está prevista no Decreto 8437, de 22/4/2015, que, no art. 3º, inciso I, alínea c, estabelece como sendo de competência do órgão ambiental federal a regularização ambiental de rodovias pavimentadas, podendo ser contemplada a autorização para as atividades de manutenção, conservação, recuperação, restauração, ampliação de capacidade e melhoramento.
25.	Com relação ao item 9.2 do Acórdão 1916/2020-TCU-Plenário, que considera parcialmente atendida a determinação constante do subitem 9.2.2 do Acórdão 2773/2018-TCU-Plenário, mantendo-se a determinação em relação à complementação do projeto básico que venha a ser apresentada, até que haja a aprovação definitiva desse projeto, registra a seguinte informação:
 (...) o Serviço de Construção da SR/PB, tendo tomado ciência dos fatos, apenas informa que as demais pendências junto ao TCU quanto à regularidade da aplicação dos recursos federais para contratação integrada (RDCi) da elaboração dos projetos básico e executivo, além da execução de obras relativas à adequação de capacidade e segurança da Rodovia BR-230/PB (segmento km 152,30 - km 183,90) no município de Campina Grande/PB, TC Processo 012.426/2018-0, somente poderão ser sanadas quando da aprovação do Projeto Básico, em andamento, que pode ser acompanhado através do processo SEI/DNIT 50613.001333/2018-53.
26.	Posteriormente, o DNIT encaminhou a documentação às p. 	120 a 152, por meio do OFÍCIO N° 116593/2020/ACE - DG/DG/DNIT SEDE, de 23/9/2020, assinado pelo Auditor Chefe da autarquia (peça 120) , reproduzindo o OFÍCIO Nº 116429/2020/NAA - PB/SRE - PB, da Superintendência Regional do DNIT na Paraíba - SR/PB (peça 121, p. 1-2) , no qual a SR-PB informa que o Projeto Básico da Adequação de Capacidade e Segurança com duplicação, Implantação de Contorno, Restauração da pista existente e Obras de Arte Especiais da rodovia BR-230/PB (peças 122-152 e itens não digitalizáveis) encontra-se em condições de aceitação, conforme Nota Técnica 34 emitida pela área técnica da referida Superintendência (peça 121, p. 7-9) . À peça 83, p. 81-83, consta ofício do consórcio contratado encaminhando o projeto básico.
27.	Assim, entende a SR/PB que, com o atual envio do projeto básico em condições de aceitação, atende-se o requerido nos itens 9.1.2 e 9.3 do Acórdão 2773/2773-TCU-Plenário e, consequentemente, complementa-se o saneamento do item 9.1 do Acórdão 1916/2020-TCU-Plenário, bem como do item 9.2 deste acórdão, uma vez que propicia acesso ao processo de análise e aceitação dos projetos básico e executivo da obra, estando o projeto básico em finalização das análises, conforme a referida nota técnica, sendo que todos os pareceres elaborados, tanto pela supervisora contratada para apoiar o DNIT como pelo corpo técnico do DNIT, tiveram análise técnica e econômica, evidenciando o vínculo do produto aprovado ao edital da licitação. 
28.	Por fim, considerando que a restrição imposta pelo item 9.1 do Acórdão 2773/2018-TCU-Plenário afeta a etapa de obras, entende que pode ser efetuado o pagamento referente ao projeto básico, no valor de R$ 1.533.818,18, a título de Projeto Básico de Engenharia, e R$ 432.185,04, a título de Projeto Básico de OAE, totalizando R$ 1.966.003,22, a preços iniciais de julho/2016, de acordo com o orçamento apresentado no volume 4 (SEI nº 6529614) ao consórcio contratado, obedecendo os termos do contrato, na Cláusula Oitava - Critério de Aceitabilidade, Medição dos Serviços e Forma de Pagamento (peça 121, p. 15-18) .  
Análise
29.	Conforme informado pelo DNIT, em atendimento ao subitem 9.1.1 do Acórdão 2773/2018-TCU-Plenário, referente à obtenção da licença de instalação junto ao órgão ambiental competente, o empreendimento encontra-se parcialmente licenciado.
30.	Inicialmente, julga-se importante informar os dados e a localização dos segmentos em que o empreendimentos foi dividido, a partir do Quadro 3 e da Figura 1, a seguir:
Quadro 3 - divisão dos segmentos e intervenções propostas
	SEGMENTO
	DESCRIÇÃO
	ESTACA INICIAL *
	ESTACA FINAL *
	EXTENSÃO (km) 
	INTERVENÇÕES

	1
	Duplicação
 (adequação com a interseção BR-104) 
	BR-230
OESTE
0
	BR-230
OESTE
29
	1,740
	- Implantação de viadutos
- Restauração da pista existente - duplicação
- Implantação de ramos de acesso à BR-104

		Interseção com a BR-104
	BR-230
OESTE
29
	BR-230
OESTE
87
		
	2
	Trecho Urbano de Campina Grande
	BR-230
OESTE
87
	BR-230
OESTE
577
	9,800
	- Restauração da pista existente
- Duplicação (LE) 
- Implantação de viadutos/pontes
- Implantação de marginais e calçada (LD/LE) 

	3
	Variante
	BR-230
OESTE
577
	BR-230
OESTE
1242
	13,300
	- Implantação de pista duplicada com canteiro central

	4
	Trecho rural
	BR-230
OESTE
1242
	BR-230
OESTE
1648+11
	8,130
	- Restauração da pista existente
- Duplicação com canteiro central (LE) 

	5
	Trecho Urbano de São José da Mata
	Eixo
Existente
0
	Eixo
Existente
601+10
	12,030
	- Somente restauração do pavimento da pista existente

	Extensão total com intervenção geométrica
	32,970
	
* Estacas referenciadas ao eixo do projeto geométrico apresentado no volume 2A, já modificadas de acordo com as alterações de traçado.
Fonte: Projeto Básico - Volume 1A - Relatório do Projeto de Geometria
Figura 1 - subdivisão do projeto em cinco segmentos
Fonte: Projeto Básico - Volume 1A - Relatório do Projeto de Geometria e Relatório do Anteprojeto
31.	O Instituto Brasileiro do Meio Ambiente e dos Recursos Naturais Renováveis (Ibama) emitiu, em 5/11/2018, o Parecer Técnico nº 34/2018-SERAD/COTRA/CGLIN/DILIC (peça 105, p. 14-16) , onde ficou assente que os trechos 1, 4 e 5 da rodovia possuem suas obras autorizadas para execução, nos seguintes termos:
Conclusão
Diante do informado pelo empreendedor e o autorizado na Portaria nº 289/2013 em seu artigo 19, ficam autorizadas apenas as intervenções realizadas para atividades de manutenção (inciso I) , atividades de melhoramento desde que tenham extensão de até 5 km (inciso II) e de ampliação de capacidade, incluindo duplicação parcial desde que inseridas na faixa de domínio com extensão de até 25 km e não implique em supressão de vegetação ou áreas legalmente protegidas, intervenção de APP e relocação de população (inciso III) . Tais atividades seriam autorizadas para os segmentos 1, 4 e 5.
32.	Por outro lado, o Ibama não autorizou a realização de intervenções no segmento 2, uma vez que não ficou claro, para o órgão ambiental, qual atividade seria desenvolvida naquele trecho, conforme informado no parecer técnico já referido (peça 105, p. 15) :
Ocorre que segundo a apresentado no mapa em reunião realizada no dia 25/10/2018, o DNIT esclareceu que serão realizadas as seguintes atividades em cada segmento do subtrecho mencionado:
Segmento 1- duplicação e implantação de dispositivo
Segmento 2 - duplicação com restauração de pista existente e implantação de marginais e passeio
Segmento 3 - implantação de variante (pista dupla) 
Segmento 4 - duplicação com restauração de pista existente
Segmento 5 - restauração (pista simples) .
E ao se confrontar os mapas com segmentos apresentados nas comunicações de obras e o apresentado na reunião, alguns segmentos estão sobrepostos, gerando dúvida sobre a abrangência de cada atividade a ser realizada no trecho mencionado da BR.
Comunicação de Obra do item 'a' abrange os segmentos 1 (?) , 2 e 4.
Comunicação de Obra do item 'b' abrange os segmentos 2, parte do 5 e 4.
Comunicação de Obra do item 'c' abrange o segmento 3.
33.	Além disso, não foi encontrada, na documentação encaminhada ou consultada no bojo do processo 50600.513345/2017-94, constante do Sistema Eletrônico de Informações do DNIT (SEI) , autorização para as intervenções previstas para o segmento 2, muito embora a autarquia  entenda que o Ofício nº 212/2018/SERAD/COTRA/CGLIN/DILIC-IBAMA, de 5/11/2018 (peça 105, p. 12 e 13) , que encaminhou o Parecer Técnico nº 34/2018 já citado, tenha concedido o licenciamento ambiental para esse trecho.
34.	Relativamente ao segmento 3, a concessão da Licença de Instalação ficaria condicionada à emissão de Termo de Referência por parte do Ibama (peça 105, p. 12-13) , conforme consta naquele mesmo ofício (peça 105, p. 12) :
2. Diante disso, considerando que o segmento 3 não pode ser enquadrado por nenhuma das atividades mencionadas na Portaria, por ser a implantação de novo segmento offset, ou seja, fora da faixa de domínio previamente definida no Termo de Compromisso assinado, e por ser uma atividade de potencial impacto na região, sugiro que o licenciamento atenda o preconizado no Art. 5º da Portaria 289/2013 'Nos casos em que a faixa de domínio existente for alterada por ato da autoridade competente, caberá ao IBAMA avaliar o enquadramento da atividade pretendida em procedimento específico, sem prejuízo dos demais critérios estabelecidos nos art. 3º e 4º'. Trata-se, portanto, de procedimento específico com solicitação direta de Licença de Instalação, baseado em Termo de Referência a ser encaminhado pelo IBAMA, de acordo com o § 1º Art. 4º da mesma portaria.
35.	Uma vez que o Ibama não encaminhou o referido Termo de Referência ao DNIT, esta autarquia enviou o OFÍCIO Nº 129054/2019/CEPAM/CGMAB/DPP/DNIT SEDE, de 23/12/2019, solicitando manifestação do órgão ambiental (peça 157, p. 2) :
3. A Ficha de Caracterização de Atividade FCA nº 146870/2018 (SEI DNIT 2370254) , de 28 de dezembro de 2018, trata do empreendimento considerado segmento 3 - implantação de variante (pista dupla) , e até o momento não foi enviado por este Instituto o Termo de Referência.
36.	Em resposta, o Ibama encaminhou o OFÍCIO Nº 54/2020/SERAD/COTRA/ CGLIN/DILIC, de 13/3/2020, informando que questionou a Superintendência de Administração do Meio Ambiente (Sudema) , órgão ambiental estadual da Paraíba, acerca do interesse em assumir o licenciamento do segmento 3 do trecho rodoviário (peça 158) : 
2. Informo, ainda, que foi encaminhado o Oficio nº 346/2019/COTRA/CGLIN/DILIC (SEI 5070156) , no qual foi questionado a SUPERINTENDÊNCIA DE ADMINISTRAÇÃO DO MEIO AMBIENTE - SUDEMA se existe interesse na recepção do processo para a condução do procedimento de licenciamento, o que não obteve resposta ate o momento.
37.	Dada a demora da resposta do órgão ambiental federal, o DNIT enviou o OFÍCIO Nº 65574/2020/CEPAM/CGMAB/DPP/DNIT SEDE, de 8/6/2020 (peça 159) , questionando os procedimentos a serem adotados, assim como a evolução das tratativas com a Sudema. Registra-se que essa correspondência foi reiterada pelo OFÍCIO Nº 141203/2020/CGMAB/DPP/DNIT SEDE, de 23/11/2020 (peça 160) .
38.	Os questionamentos do DNIT foram atendidos por intermédio do OFÍCIO Nº 366/2020/SERAD/COTRA/CGLIN/DILIC, de 11/12/2020 (peça 161) , onde o Ibama responde que:
2. Informo, ainda, que foi encaminhado o Ofício nº 346/2019/COTRA/CGLIN/DILIC (SEI 5070156) , no qual foi questionado aquela Superintendência se existe interesse na recepção do processo para a condução do procedimento de licenciamento, o que não obteve resposta até o momento.
39.	Por fim, o DNIT resolveu solicitar à própria Sudema 'informações quanto à formalização de desinteresse na absorção do licenciamento do Segmento 3 (variante) junto ao IBAMA', por intermédio do OFÍCIO Nº 9682/2021/NAA-PB/SRE-PB, de 27/1/2021 (peça 162) .
40.	Em resposta, o órgão ambiental estadual manifestou-se no sentido de que 'esta SUDEMA tem interesse em proceder com devida análise do licenciamento da obra em questão.', conforme informado no OFÍCIO Nº SUD-OFI-2021/00326, de 9/3/2021 (peça 163) .
41.	Diante dos elementos trazidos pelo DNIT, juntamente com aqueles obtidos a partir de seus processos eletrônicos (SEI) , entende-se que o empreendimento encontra-se parcialmente licenciado, necessitando, ainda, da licença de instalação relativa ao segmento 3 e algum esclarecimento em relação ao licenciamento do segmento 2.
42.	Dessa forma, conclui-se que o atendimento parcial do subitem 9.1.1 do Acórdão 2773/2018-TCU-Plenário podendo a medida cautelar determinada naquela decisão ser revogada, uma vez que existem frentes de trabalho liberadas para execução, sob o ponto de vista ambiental.
43.	Com relação ao subitem 9.2 do Acórdão 1916/2020-TCU-Plenário, que considerou parcialmente atendida a determinação constante do subitem 9.2.2 do Acórdão 2773/2018-TCU-Plenário, o DNIT informa, por intermédio do OFÍCIO Nº 116593/2020/ACE - DG/DG/DNIT SEDE, de 23/9/2020 (peça 120) , que projeto básico foi entregue pela contratada e encontra-se em condições de aprovação, de acordo com a NOTA TÉCNICA Nº 34/2020/SECONT - COENGE - PB/COENGE - CAF - PB/SRE - PB (peça 121, p. 7-9) . Com isso, resta cumprida a determinação constante do subitem 9.3 daquela decisão.
44.	Em consulta ao processo SEI 50613.001333/2018-53, que trata da análise e aprovação dos projetos elaborados pelo Consórcio LCM/CCL/Prodec, verificou-se que o projeto básico foi analisado e considerado aprovado pelos servidores designados pela Portaria 2.904, de 11/6/2018 (peça 156) , e pela empresa supervisora JBR Engenharia Ltda., contratada para prestar apoio à fiscalização. A aprovação se deu de acordo com o termo de aceite e a Portaria 6380, de 5/11/2020 (peça 155) , constantes daquele processo eletrônico.
45.	Além disso, foram localizados diversos pareceres e relatórios emitidos, tanto pela referida Comissão como pela JBR Engenharia, no bojo daquele processo eletrônico. Tais documentos demonstram ter sido realizada análise técnica dos projetos encaminhados pelo consórcio executor, previamente à aprovação daqueles, conforme determinou o Acórdão 2773/2018-TCU-Plenário, em seu subitem 9.2.2, motivo pelo qual entende-se atendida tal determinação.
46.	Relativamente ao subitem 9.1.2 do Acórdão 2773/2018-TCU-Plenário, que trata da apresentação, pelo DNIT, dos novos critérios de medição e pagamento, aquele Departamento encaminhou, juntamente com seu ofício OFÍCIO N° 116593/2020/ACE - DG/DG/DNIT SEDE (peça 120) e esclarecimentos adicionais constantes do OFÍCIO Nº 116429/2020/NAA - PB/SRE - PB (peça 121) , o projeto básico elaborado pelo Consórcio LCM/CCL/Prodec às peças 122-152.
47.	O projeto básico encaminhado está distribuído no presente processo conforme Quadro 4 que segue:
Quadro 4 - localização dos projetos no processo
	DESCRIÇÃO
	PEÇA

	Check-list
	122

	Volume 1A - Relatório do Projeto de Geometria
	123

	Volume 1H - Relatório do Projeto de Soluções de Interferências
	124

	Volume 2A - Projeto de Geometria
	125

		126, p. 1-11

	Volume 2B - Projeto de Terraplenagem
	126, p. 12-294

		127, p. 1-227

	Volume 2C - Projeto de Drenagem e Obras de Arte Correntes
	127, p. 228-266

		128, p. 1-27

	Volume 2D - Projeto de Pavimentação
	128, p. 28-64

	Volume 2E - Projeto de Sinalização
	128, p. 65-85

		129, p. 1-142

		130, p. 1-6

	Volume 2F - Projeto de Obras Complementares
	130, p. 7-83

	Volume 2G - Projeto de Obras de Arte Especiais
	130, p. 84-157

	Volume 2H - Projeto de Soluções de Interferências
	130, p. 158-160

		131, p. 1-38

	Volume 2J - Projeto de Paisagismo
	131, p. 39-80

	Volume 2K - Projeto de Iluminação
	131, p. 81-146

	Volume 2M - Projeto de Componente Ambiental
	131, p. 147-152

		132 a 139

		140, p. 1-6

	Volume 2N - Projeto de Interseções e Acessos
	140, p. 7-126

	Volume 2P - Estudos Topográficos
	140, p. 127-167

	Volume 2Q - Estudos Geológicos
	140, p. 168-178

		141, p. 1-4

	Volume 3B - Estudos Geotécnicos e de Avaliação do Pavimento - Tomo I
	142, p. 1-235

	Volume 3B - Estudos Geotécnicos e de Avaliação do Pavimento - Tomo II
	142, p. 236-450

		143, p. 1-90

	Volume 3B - Estudos Geotécnicos e de Avaliação do Pavimento - Tomo III
	143, p. 91-253

	Volume 3B - Estudos Geotécnicos e de Avaliação do Pavimento - Tomo IV
	143, p. 254-450

		144, p. 1-86

	Volume 3B - Estudos Geotécnicos e de Avaliação do Pavimento - Tomo V
	144, p. 87-154

	Volume 3B - Estudos Geotécnicos e de Avaliação do Pavimento - Tomo VI
	144, p. 155-450

		145, p. 1-63

	Volume 3B - Estudos Geotécnicos e de Avaliação do Pavimento - Tomo VII
	145, p. 64-302

	Volume 3B - Estudos Geotécnicos e de Avaliação do Pavimento - Tomo VIII
	145, p. 303-450

		146, p. 1-75

	Volume 3B - Estudos Geotécnicos e de Avaliação do Pavimento - Tomo IX
	146, p. 76-251

	Volume 3B - Estudos Geotécnicos e de Avaliação do Pavimento - Tomo I
	146, p. 252-450 (repetido) 

		147, p. 1-36 (repetido) 

	Volume 3B - Estudos Geotécnicos e de Avaliação do Pavimento - Tomo II
	147, p. 37-341 (repetido) 

	Volume 3B - Estudos Geotécnicos e de Avaliação do Pavimento - Tomo III
	147, p. 342-450 (repetido) 

		148, p. 1-54 (repetido) 

	Volume 3B - Estudos Geotécnicos e de Avaliação do Pavimento - Tomo IV
	148, p. 55-337 (repetido) 

	Volume 3B - Estudos Geotécnicos e de Avaliação do Pavimento - Tomo V
	148, p. 338-405 (repetido) 

	Volume 3B - Estudos Geotécnicos e de Avaliação do Pavimento - Tomo VI
	148, p. 406-450 (repetido) 

		149, p. 1-314 (repetido) 

	Volume 3B - Estudos Geotécnicos e de Avaliação do Pavimento - Tomo VII
	149, p. 315-450 (repetido) 

		150, p. 1-103 (repetido) 

	Volume 3B - Estudos Geotécnicos e de Avaliação do Pavimento - Tomo VIII
	150, p. 104-326 (repetido) 

	Volume 3B - Estudos Geotécnicos e de Avaliação do Pavimento - Tomo IX
	150, p. 327-450 (repetido) 

		151, p. 1-52 (repetido) 

	Volume 3C- Memória de Cálculo das Obras de Arte Especiais
	151, P. 53-254

	Volume 3F - Cadastro das Obras de Arte Correntes e das Obras de Arte Especiais
	151, p. 255-336

	Volume 4 - Orçamento Básico das Obras
	152, p. 1-119

	Anexo A - Composições Paraíba
	152, p. 120-421

	Volume 4A - Relatório de preços Não Constantes do Sicro
	152, p. 422-536

 Fonte: elaboração própria
48.	O Consórcio LCM/CCL/Prodec encaminhou o cronograma físico-financeiro da obra (peça 152, p. 94-114) onde encontram-se dispostas as parcelas mensais a serem pagas conforme o andamento dos serviços que compõem o empreendimento.
49.	Ocorre que não foi encontrado, no material apresentado, documento específico que atenda à determinação contida no subitem 9.1.2 do Acórdão 2773/2018-TCU-Plenário, qual seja, os novo critérios de medição e pagamento pelos serviços executados no âmbito do Contrato 938/2017. Por outro lado, dentro do contexto de aprovação do projeto básico, bem como da elaboração de orçamento detalhado, verifica-se que resta ao órgão, tão somente, estabelecer os critérios de medição e pagamento com base na definição das etapas de execução dos serviços. 
50.	Assim, não se vislumbra o risco inicialmente apontado para a adoção da medida cautelar, qual seja, a possibilidade de que fossem realizados pagamentos desvirtuados da efetiva execução dos serviços e da ocorrência de jogo de cronograma, uma vez que o detalhamento do projeto e do orçamento permitem, neste momento, a conferência entre o que for executado e o respectivo valor a ser pago.
51.	Nesse sentido, será proposta a revogação da cautelar e o encaminhamento de diligência ao DNIT para que informe ao Tribunal as medidas adotadas para elaboração dos critérios de medição e pagamento, fundamentados no projeto básico e no respectivo orçamento, que traduzam, o mais fielmente possível, a efetiva execução física dos serviços e suas etapas, acompanhadas das respectivas documentações comprobatórias, de modo a atender plenamente o disposto no subitem 9.1.2 do Acórdão 2773/2018-TCU-Plenário. 
52.	Por fim, o DNIT 'entende que pode ser efetuado o pagamento referente ao projeto básico, no valor de R$ 1.533.818,18, a título de Projeto Básico de Engenharia, e R$ 432.185,04, a título de Projeto Básico de OAE, totalizando R$ 1.966.003,22, a preços iniciais de julho/2016'.
53.	Nesse aspecto, conclui-se que o entendimento da autarquia está correto, uma vez que, nos termos do subitem 9.1, do Acórdão 2773/2018-TCU-Plenário, foi determinado, cautelarmente, à SR/PB que 'suspenda a execução física e financeira do Contrato SR/PB-00938/2017 no que tange à execução das obras, até que o Dnit e/ou consórcio contratado adotem as seguintes medidas saneadoras e o Tribunal delibere sobre o mérito da matéria: (...) ', excluindo, assim, as parcelas referentes à elaboração dos projetos. (destaques inseridos) 

CONCLUSÃO
54.	As informações encaminhadas pelo DNIT em resposta às determinações constantes dos subitens 9.1.1, 9.2.2 e 9.3, do Acórdão 2773/2018-TCU-Plenário, foram suficientes para elidir as irregularidades constatadas no Relatório de Fiscalização 130/2018, nesses pontos.
55.	No que tange ao subitem 9.1.2 daquele Acórdão, identificou-se que, com a apresentação do projeto básico e do orçamento detalhado, mostra-se razoável a proposição de que seja revogada a medida cautelar em tela, diante da mitigação do risco de se medir serviços desvirtuados de sua efetiva execução, ainda que não tenha sido apresentado documento que estabeleça especificamente os critérios de medição e pagamento relacionados às respectivas etapas.
56.	Em complemento, propõe-se diligenciar ao DNIT para que informe as medidas adotadas para elaboração dos critérios de medição e pagamento, fundamentados no projeto básico e no respectivo orçamento, que traduzam o mais fielmente possível a efetiva execução física dos serviços e suas etapas, acompanhadas das respectivas documentações comprobatórias, de modo a atender plenamente o disposto no subitem 9.1.2 do Acórdão 2773/2018-TCU-Plenário.
PROPOSTA DE ENCAMINHAMENTO
57.	Diante do exposto, submetem-se os autos à consideração superior propondo:
a)	revogar a medida cautelar que determinava a suspensão da execução física e financeira do Contrato DNIT SR/PB-00938/2017, uma vez que foi atendida a determinação do subitem 9.1.1 e parcialmente atendida a determinação constante do subitem 9.1.2 do Acórdão 2773/2018-TCU-Plenário;
b)	considerar atendidas as determinações constantes dos subitens 9.2.2 e 9.3 do Acórdão 2773/2018-TCU-Plenário; e
c)	diligenciar ao Departamento Nacional de Infraestrutura de Transportes (DNIT) para que informe ao Tribunal, no prazo de 30 dias, as medidas adotadas para elaboração dos critérios de medição e pagamento, fundamentados no projeto básico e no respectivo orçamento, que traduzam o mais fielmente possível a efetiva execução física dos serviços e suas etapas, acompanhadas das respectivas documentações comprobatórias, de modo a atender plenamente o disposto no subitem 9.1.2 do Acórdão 2773/2018-TCU-Plenário."
	É o Relatório.

Alexandre Aroeira Salles (OAB/DF 28.108) e outros.

Não atuou.

AUDITORIA. FISCOBRAS 2018. OBRAS DE DUPLICAÇÃO DA BR-230/PB. OBRA LICITADA SEM LICENÇA PRÉVIA AMBIENTAL. CRITÉRIOS DE MEDIÇÃO INADEQUADOS. ADOÇÃO DE MEDIDA CAUTELAR SUSPENDENDO A EXECUÇÃO DAS OBRAS. DETERMINAÇÕES. AUDIÊNCIAS. NOVOS ELEMENTOS. IRREGULARIDADES MOTIVADORAS DA MEDIDA CAUTELAR ELIDIDAS PARCIALMENTE. REVOGAÇÃO DA MEDIDA CAUTELAR, EXCETO QUANTO AOS TRECHOS AINDA PENDENTES DE LICENCIAMENTO AMBIENTAL DIFERIMENTO DA ANÁLISE DAS ALEGAÇÕES DE DEFESA.

RELATÓRIO DE AUDITORIA (RA)

Secretaria de Fiscalização de Infraestrutura Rodoviária e de Aviação Civil (SeinfraRodoviaAviação).

Trata-se de Auditoria realizada no âmbito do Fiscobras 2018, tendo como escopo analisar a regularidade da aplicação dos recursos federais para contratação integrada (RDCi) da elaboração dos projetos básico e executivo, além da execução, de obras relativas à adequação de capacidade e segurança da Rodovia BR-230/PB (segmento km 152,30 - km 183,90) no Município de Campina Grande/PB, sob a responsabilidade da Departamento Nacional de Infraestrutura de Transportes - Superintendência Regional no Estado da Paraíba (Dnit/PB) .
2.	A obra sob fiscalização prevê a duplicação, implantação de contorno, restauração da pista existente e obras de arte especiais na referida rodovia. Os contratos celebrados totalizam R$ 317.897.981,00, sendo R$ 307.696.981,00, em valores de julho/2016, referentes à elaboração dos projetos básico e executivo e execução das obras, firmado com o Consórcio LCM/CCL/PRODEC, e R$ 10.201.000,00, em valores de junho/2017, destinados aos serviços de supervisão.
3.	O Relatório de Fiscalização 130/2018 (peça 45) , elaborado pela então Secex/PB, sob a supervisão da SeinfraRodoviaAviação, apontou duas irregularidades, sendo elas:
	a) obra licitada sem licença prévia ambiental; e
	b) critérios de medição inadequados.
4.	Apesar da proposta da unidade técnica de adoção de medida cautelar inaudita altera pars, determinando a suspensão da execução financeira do Contrato SR-DNIT/PB 938/2017 e a execução física das respectivas obras, entendi pertinente realizar a oitiva prévia do Dnit e do consórcio contratado acerca dos achados da auditoria que ensejaram a proposta de suspensão cautelar, bem como oportunizei ao Dnit, acompanhando sugestão do Secretário da SeinfraRodoviaAviação, a manifestação preliminar prevista no art. 117, § 9º, da Lei 13.473/2017 (LDO 2018) .
5.	A análise das respostas às oitivas e da manifestação do Dnit concluiu que as defesas apresentadas não foram suficientes para afastar as irregularidades apontadas. Dessa forma, foi prolatado Acórdão 2773/2018-TCU-Plenário, nos seguintes termos:
"9.1. determinar cautelarmente, com fundamento no art. 276 do Regimento Interno/TCU, à Superintendência Regional do Departamento Nacional de Infraestrutura de Transportes no Estado da Paraíba (DNIT/PB) , que suspenda a execução física e financeira do Contrato DNIT SR/PB-00938/2017 no que tange à execução das obras, até que o DNIT e/ou o consórcio contratado adotem as seguintes medidas saneadoras e o Tribunal delibere sobre o mérito da matéria: 
9.1.1. obtenha a licença de instalação junto ao órgão ambiental competente; 
9.1.2. seja apresentado pelo DNIT os novos critérios de medição e pagamento, fundamentado no projeto básico e no respectivo orçamento, que traduzam o mais fielmente possível a efetiva execução física dos serviços; 
9.2. determinar, com fundamento no art. 250 do Regimento Interno/TCU, à Superintendência Regional do Departamento Nacional de Infraestrutura de Transportes no Estado da Paraíba (DNIT/PB) que: 
9.2.1. no prazo de 60 (sessenta) dias, esclareça a responsabilidade pela elaboração do EIA/Rima, e outros estudos eventualmente necessários à obtenção das licenças ambientais necessárias ao empreendimento, encaminhando ao Tribunal, ao final desse prazo, a documentação comprobatória acerca da definição dessa responsabilidade; 
9.2.2. analise de forma acurada, circunstanciada e documentada, o projeto básico do empreendimento, abstendo-se de aprovar projeto básico parcial, pronunciando-se conclusivamente sobre as soluções adotadas e sua consonância com as especificações do edital, sob aspectos técnico e econômico, apresentando ao Tribunal o resultado dessa análise previamente ao início das obras; 
9.3. determinar, com fundamento no art. 250 do Regimento Interno/TCU, ao Consórcio LCM/CCL/PRODEC que apresente ao DNIT/PB, se ainda não o fez, o projeto básico do empreendimento, acompanhado do orçamento detalhado, com as composições de custo unitário dos serviços que não constem no Sicro, de forma a tornar viável a análise dos critérios de medição e pagamento, bem como a retroalimentação do seu sistema de custos, em atenção ao disposto no § 1º do art. 1º da Lei 12.462/2011 (Acórdão 1167/2014-TCU-Plenário) ; 
9.4. comunicar à Comissão Mista de Planos, Orçamentos Públicos e Fiscalização do Congresso Nacional, em cumprimento ao art. 122, caput, da Lei 13.473/2017 (LDO 2018) , que apesar de ter sido identificados indícios de irregularidades graves, com recomendação de paralização - IGP (art. 117, § 1º, inciso IV, da LDO 2018) no Contrato DNIT SR/PB-00938/2017, relativo às obras de adequação de capacidade e segurança, com duplicação, implantação de contorno, restauração da pista existente e obras de arte especiais da Rodovia BR-230/PB, segmento km 152,30 - km 183,90, no Município de Campina Grande/PB, por entender que a medida cautelar adotada por meio do subitem 9.1 deste Acórdão é suficiente para a correção dessas irregularidades, o Tribunal resolve reclassificá-las como IGC (art. 117, § 1º, inciso VI, da LDO 2018) ;  
9.5. determinar à Secex/PB que analise o documento à peça 71 destes autos conjuntamente com os elementos que venham a ser apresentados pelo DNIT/PB a título de demonstração do cumprimento das medidas saneadoras determinadas pelo subitem 9.1 deste Acórdão; 
9.6. dar ciência deste acórdão à Superintendência Regional do Departamento Nacional de Infraestrutura de Transportes no Estado da Paraíba (DNIT/PB) e ao Consórcio LCM/CCL/PRODEC; 
9.7. após as devidas comunicações processuais, retornem os autos a meu Gabinete para a análise em relação aos demais achados de auditoria".
6.	Por meio da instrução de peça 82 foi realizada a análise dos elementos apresentados pelo DNIT, em conjunto com aqueles anteriormente apresentados pelo consórcio, para verificar o atendimento das medidas saneadoras determinadas pelo 9.1 do Acórdão acima, que motivaram a suspensão cautelar da execução física e financeira do contrato, bem assim como o atendimento por parte do DNIT e do consórcio das determinações contidas nos seus subitens 9.2 e 9.3. Naquela oportunidade, concluiu-se que os elementos analisados não demonstraram o atendimento de qualquer das determinações prolatadas pelo TCU. 
7.	Dessa forma, considerando que as informações mais recentes tinham sido encaminhadas ao Tribunal aproximadamente um ano antes da instrução, identificou-se a necessidade de encaminhar diligência ao Dnit/PB, com vistas a obter informações adicionais a respeito do licenciamento ambiental, projeto básico e orçamento das obras, acompanhadas da devida documentação comprobatória. Os elementos recebidos foram analisados por meio da instrução à peça 89, na qual se concluiu que não foram atendidas as determinações contidas nos subitens 9.1.1, 9.1.2, 9.2.2 e 9.3 do Acórdão 2773/2018-TCU-Plenário. Em consequência, foi proferido o Acórdão 1916/2020-TCU-Plenário, que assim dispôs:
"9.1. considerar não atendidas as determinações constantes dos subitens 9.1.1, 9.1.2 e 9.3 do Acórdão 2773/2018-TCU-Plenário;
9.2. considerar parcialmente atendida a determinação constante do subitem 9.2.2 do Acórdão 2773/2018-TCU-Plenário, mantendo-se a determinação em relação à complementação do projeto básico que venha a ser apresentada, até que haja a aprovação definitiva desse projeto;
9.3. considerar atendida a determinação constante do subitem 9.2.1 do Acórdão 2773/2018-TCU-Plenário;
9.4. manter, em consequência, a medida cautelar constante do subitem 9.1 do Acórdão 2773/2018-TCU-Plenário, determinando a suspensão da execução física e financeira do Contrato DNIT SR/PB-00938/2017 no que tange à execução das obras, até que o DNIT e/ou o consórcio contratado adotem as medidas saneadoras contidas nos subitens 9.1.1 e 9.1.2 do mencionado Acórdão e o Tribunal delibere sobre o mérito da matéria; 
9.5. realizar a audiência de Normando Lima de Oliveira Filho, Superintendente Regional do DNIT/PB à época, com fundamento no art. 250, inciso IV, do Regimento Interno do TCU, por aprovar e autorizar a publicação do edital e a realização da licitação, em 24/11/2016, pelo regime de contratação integrada do RDC (Edital 0456/2016-13) , apresentando as seguintes irregularidades:
9.5.1. adoção de critérios de medição e de pagamento inadequados;
9.5.2. ausência de justificativas técnicas e econômicas para adoção da contratação integrada no âmbito do Regime Diferenciado de Contratação;
9.5.3. ausência de critérios objetivos para avaliação e julgamento das propostas, tendo em vista a condição escolhida ter sido a possibilidade de execução com inovação tecnológica ou com diferentes metodologias, nos termos estabelecidos no art. 9º, § 3º, da Lei do RDC e no art. 74, § 2º, do Decreto 7.581/2011;
9.5.4. realização da licitação de obras pelo regime de contratação integrada do RDC sem Anotação de Responsabilidade Técnica (ART) referente ao anteprojeto;
9.5.5. emissão do Termo de Aceitação do Anteprojeto de Engenharia do empreendimento, em 8/11/2016, não obstante eivado das seguintes irregularidades:
9.5.5.1. ausência de análise técnica circunstanciada anterior, já que havia apenas o Parecer Técnico 006/2016 opinando, sem qualquer análise, pela aprovação do Relatório de Desenvolvimento do Anteprojeto em sua integralidade com a ressalva que o mesmo deveria ser encaminhado à Coordenação-Geral de Planejamento e Programação de Investimentos - CGPLAN/DPP/DNIT;
9.5.5.2. anteprojeto com as seguintes deficiências, contrariando o art. 74, § 3º e inciso I, do Decreto 7.581/2011 e o art. 9º, § 2º, inciso I, alínea "a", da Lei 12.462/2011:
9.5.5.2.1. quantitativos superestimados dos serviços de pavimentação; 
9.5.5.2.2.  adoção injustificada da brita comercial no orçamento referencial;
9.5.5.2.3.  parametrização inadequada e sobrepreços no orçamento de referência das obras de arte especiais;
9.6. realizar a audiência, com fundamento no art. 250, inciso IV, do Regimento Interno do TCU, de José Antônio de Araújo Neto, servidor do DNIT/PB, quanto à emissão do Parecer Técnico 006/2016, em 8/11/2016, opinando pela aprovação do Relatório de Desenvolvimento do Anteprojeto em sua integralidade, sem qualquer análise técnica circunstanciada e não obstante apresentasse as seguintes irregularidades:
9.6.1. ausência de Anotação de Responsabilidade Técnica (ART) referente ao anteprojeto;
9.6.2. anteprojeto com as seguintes deficiências, contrariando o art. 74, § 3º e inciso I, do Decreto 7.581/2011 e o art. 9º, § 2º, inciso I, alínea "a", da Lei 12.462/2011:
9.6.2.1. quantitativos superestimados dos serviços de pavimentação;
9.6.2.2. adoção injustificada da brita comercial no orçamento referencial;
9.6.2.3. parametrização inadequada e sobrepreços no orçamento de referência das obras de arte especiais;
9.7. realizar a audiência,  com fundamento no art. 250, inciso IV, do Regimento Interno do TCU, de Leonardo Marinho do Monte Silva, fiscal técnico do contrato, que subscreveu as planilhas da terceira medição e respectivo boletim de desempenho, no valor de R$ 520.992,52, paga mediante ordem bancária 2018OB841600, de 18/7/2018, no valor de R$ 488.471,90, não obstante a contratada não tenha executado a instalação do canteiro de obras, sem que tenham sido obtidas as licenças ambientais prévia e de instalação do empreendimento, sem que tenha sido aprovada a licença ambiental do canteiro de obras, e sem que o projeto básico tenha sido recebido e aprovado;
9.8. realizar a audiência, com fundamento no art. 250, inciso IV, do Regimento Interno do TCU, de Dácio Vales Lacerda, servidor do DNIT/PB, que certificou, em 15/6/2018, a efetiva execução dos serviços referentes à terceira medição, no valor de R$ 520.992,52, paga mediante ordem bancária 2018OB841600, de 18/7/2018, no valor de R$ 488.471,90, não obstante a contratada não tenha comprovado a execução da instalação do canteiro de obras, sem que tenham sido obtidas as licenças ambientais prévia e de instalação do empreendimento, sem que tenha sido aprovada a licença ambiental do canteiro de obras, e sem que o projeto básico tenha sido recebido e aprovado;
9.9. realizar a audiência, com fundamento no art. 250, inciso IV, do Regimento Interno do TCU, de Francisco Pereira de Lacerda Filho, Superintendente Regional do DNIT/PB, quanto à ordem de pagamento da terceira medição, no valor de R$ 520.992,52, mediante ordem bancária 2018OB841600, de 18/7/2018, no valor de R$ 488.471,90, não obstante a contratada não tenha comprovado a execução da instalação do canteiro de obras, sem que tenham sido obtidas as licenças ambientais prévia e de instalação do empreendimento, sem que tenha sido aprovada a licença ambiental do canteiro de obras, e sem que o projeto básico tenha sido recebido e aprovado."
8.	Em resposta à mencionada decisão, os responsáveis chamados em audiência apresentaram suas razões de justificativa, enquanto que o Dnit encaminhou a documentação às peças 105 e 120 a 152, objeto da análise da instrução constante do relatório integrante desta deliberação.
9.	Desta feita, a SeinfraRodoviaAviação, a par dos novos elementos encaminhados, avalia que o empreendimento se encontra parcialmente licenciado, necessitando, ainda, da licença de instalação relativa ao segmento 3 e algum esclarecimento em relação ao licenciamento do segmento 2. Conclui, assim, que houve atendimento parcial do subitem 9.1.1 do Acórdão 2773/2018-TCU-Plenário, bem como atendimento dos subitens 9.2.2 e 9.3 da mesma decisão. Assim, entende que a medida cautelar determinada naquela decisão pode ser revogada, uma vez que existem frentes de trabalho liberadas para execução, sob o ponto de vista ambiental.
10.	Quanto ao atendimento do subitem 9.1.2, considera suficiente a realização de diligência ao Dnit para que informe as medidas adotadas para elaboração dos critérios de medição e pagamento, fundamentados no projeto básico e no respectivo orçamento.
I
11.	Acolho o encaminhamento proposto pela SeinfraRodoviaAviação, com ajuste que entendo pertinente, adotando suas análises como parte das minhas razões de decidir.
12.	Inicialmente, cumpre esclarecer que, em razão da urgência de decisão acerca da medida cautelar adotada por meio do Acórdão 2773/2018-TCU-Plenário, analisa-se nesta etapa processual tão somente os elementos relacionados a essa medida. Assim, adia-se a decisão sobre as audiências determinadas pelo Acórdão 1916/2020-TCU-Plenário para momento processual posterior.
13.	Conforme apontado inicialmente, a adoção da medida acautelatória determinada pelo subitem 9.1 do Acórdão 2773/2018-TCU-Plenário decorreu da constatação de que a obra auditada foi licitada sem que possuísse a licença prévia ambiental, bem como previu critérios de medição inadequados.
14.	Quanto ao licenciamento ambiental, o subitem 9.1.1 da mencionada decisão determinou ao Dnit/PB, como uma das condições para afastamento da medida acautelatória, a obtenção da licença de instalação junto ao órgão ambiental competente. Neste sentido, a documentação mais recente encaminhada pelo Dnit e analisada pela SeinfraRodoviaAviação mostra que o Instituto Brasileiro do Meio Ambiente e dos Recursos Naturais Renováveis (Ibama) emitiu, em 5/11/2018, o Parecer Técnico nº 34/2018-SERAD/COTRA/CGLIN/DILIC (peça 105, pp. 14-16) , onde esclarece que os segmentos 1, 4 e 5, dos cinco segmentos da obra licitada, estão com suas obras autorizadas para execução.
15.	Em relação ao segmento 2, o Ibama não autorizou a realização de intervenções, uma vez que não ficou claro para o órgão ambiental qual o tipo de obra seria realizada naquele trecho, conforme informado no parecer técnico acima referido (peça 105, p. 15) . Relativamente ao segmento 3, a concessão da Licença de Instalação ficaria condicionada à emissão de Termo de Referência por parte do Ibama (peça 105, pp. 12-13) . Entretanto, até o presente momento, o mencionado Termo de Referência ainda não foi emitido, sendo que, pelas informações encaminhadas pelo Dnit, o licenciamento desse segmento encontra-se em processo de transferência para a Superintendência de Administração do Meio Ambiente (Sudema) , órgão ambiental estadual da Paraíba, tendo este último já manifestado, perante consulta formulada pelo Ibama, o interesse em assumi-lo.
16.	Ante essa situação, a SeinfraRodoviaAviação entende que não mais persiste a questão do licenciamento ambiental que fundamentou a adoção da medida cautelar, já que o empreendimento se encontra parcialmente licenciado, existindo segmentos liberados para execução das obras. Dessa forma, propõe a revogação da medida acautelatória adotada nestes autos.
17.	Entendo, todavia, que em razão da persistência dos segmentos 2 e 3 com licenciamento ambiental ainda não resolvido, a medida cautelar deve ser mantida para esses segmentos, afastando-a tão somente em relação aos segmentos 1, 4 e 5.
18.	Relativamente ao subitem 9.1.2 do Acórdão 2773/2018-TCU-Plenário, que trata da apresentação, pelo DNIT, dos novos critérios de medição e pagamento, verificou-se que não foi apresentado documento específico que demonstre o atendimento à determinação. Contudo, tendo havido a aprovação do projeto básico, conforme tratado a seguir, bem como a elaboração de orçamento detalhado, a unidade técnica aponta que resta ao órgão tão somente estabelecer os critérios de medição e pagamento com base na definição das etapas de execução dos serviços. Afasta-se, assim, o risco inicialmente apontado para a adoção da medida cautelar, qual seja, a possibilidade de que fossem realizados pagamentos em desconformidade com a efetiva execução dos serviços, possibilitando a ocorrência de jogo de cronograma, uma vez que o detalhamento do projeto e do orçamento permitem, neste momento, a conferência entre o que for executado e o respectivo valor a ser pago.
19.	Nesses termos, entendo adequada a proposta de se diligenciar o Dnit para que informe as medidas adotadas para elaboração dos critérios de medição e pagamento, fundamentados no projeto básico e no respectivo orçamento, que traduzam o mais fielmente possível a efetiva execução física dos serviços e suas etapas.
20.	Por fim, com relação ao subitem 9.2.2 do Acórdão 2773/2018-TCU-Plenário, a SeinfraRodoviaAviação aponta que a documentação fornecida demonstra ter sido realizada análise técnica dos projetos encaminhados pelo consórcio executor, previamente à sua aprovação, conforme determinou o mencionado dispositivo da decisão, motivo pelo qual entende-se atendida a determinação.
	Ante o exposto, manifesto-me por que o Tribunal aprove o Acórdão que ora submeto à apreciação deste Colegiado.
TCU, Sala das Sessões, em 24 de novembro de 2021.
AUGUSTO SHERMAN CAVALCANTI 
Relator